【裁判字號】    99,易,162
【裁判日期】    991105
【裁判案由】    妨害自由
【裁判全文】
臺灣士林地方法院刑事判決               99年度易字第162號
公  訴  人  臺灣士林地方法院檢察署檢察官
被      告  乙○○
            己○○
上二人共同
選任辯護人  劉世興律師
被      告  庚○○
上列被告因妨害自由案件，經檢察官提起公訴（98年度偵字第73
27號），本院判決如下：
    主  文
乙○○共同犯強制罪，累犯，處罰金新臺幣捌仟元，如易服勞役
，以新臺幣貳仟元折算壹日。
己○○、庚○○共同犯強制罪，各處罰金新臺幣陸仟元，如易服
勞役，以新臺幣貳仟元折算壹日。
    事  實
一、乙○○因違反商業會計法案件，經判處有期徒刑6 月確定，
    於民國94年12月27日易科罰金執行完畢。詎仍不知悔改，於
    97年6 月1 日，向合豐當鋪（址設臺北縣板橋巿中正路387
    號1 樓，負責人為黃信誠）貸款新臺幣（下同）5 佰萬元，
    並簽發同額本票1 紙，同時將皇喬營造有限公司（下稱皇喬
    公司，負責人為乙○○）所有之型號Z800、製造廠商ISEKI
    、1990年（起訴書誤為1900年）出廠之圓筒型推進機（下稱
    系爭推進機）典當予合豐當舖作為上開借款之擔保。乙○○
    為清償皇喬公司積欠大弘水泥製品廠有限公司（負責人為張
    中惠，下稱大弘公司）之貨款債務，於97年12月29日又將系
    爭推進機設定質權予大弘公司，大弘公司同日將該推進機以
    每月32萬元之租金，出租予鼎福營造有限公司（負責人為丙○○，下稱鼎福公司），以該租金收益抵償上開皇喬公司貨
    款債務。迨乙○○無力清償前開合豐當鋪借款債務，明知系
    爭推進機業經大弘公司出租予鼎福公司占有使用，竟單獨基
    於以強暴妨害鼎福公司行使權利之犯意，復與合豐當鋪業務
    員己○○、庚○○、不詳之成年人共約10餘人共同基於以強
    暴使鼎福公司工地主任戊○○行無義務之事之犯意聯絡，於
    98年4 月23日前往鼎福公司位於臺北縣汐止市○○路○ 段43
    9 號之工地，不顧工地主任戊○○反對及阻止，強行吊運系
    爭推進機至渠等事先備妥之吊卡車上，妨害鼎福公司基於上
    開租約對系爭推進機之使用收益權，復強行將戊○○推拉至
    工區外，而使戊○○行無義務之事。
二、案經戊○○訴由臺北縣政府警察局汐止分局報告臺灣士林地
    方法院檢察署檢察官偵查起訴。
    理  由
壹、程序部分：
一、關於證人戊○○、丁○○於警、偵訊證述之證據能力：
    按刑事訴訟法第159 條第1 項規定：「被告以外之人於審判
    外之言詞或書面陳述，除法律有規定者外，不得作為證據」
    ；其立法本旨係以證人於審判外之言詞或書面陳述，屬於傳
    聞證據，此項證據，當事人無從直接對於原供述者加以詰問
    ，以擔保其真實性，法院亦無從直接接觸證人而審酌其證言
    之憑信性，違背直接審理及言詞審理之原則，除具有必要性
    及信用性情況之除外者外，原則上不認其有容許性，自不具
    證據能力；至所謂具有必要性及信用性情況者，例如刑事訴
    訟法第159 條之1 至之5 之情形，仍例外認其有證據能力，
    然此係指法院未於審判期日傳喚相關證人到庭，案件僅能依
    靠該等證人於審判外之陳述以為判斷之情形，始需就該等審
    判外供述證據嚴格依照刑事訴訟法第159 條之1 至同條之5
    所定要件一一檢視各該證人之供述，作為證據之資格。倘法
    院已經依據當事人聲請傳喚證人到庭接受檢辯雙方之交互詰
    問，則法院既已透過直接、言詞審理方式檢驗過該證人之前
    所為證述，當事人之反對詰問權已受到保障得以完全行使之
    情況下，該等審判外證據除有其他法定事由（例如：非基於
    國家公權力正當行使所取得或私人非法取得等，而有害公共
    利益，即以一般證據排除法則為判斷），應認該審判外供述
    已得透過審判程序之詰問檢驗，而取得作為證據之資格，亦
    即其審判外供述與審判中供述相符部分，顯然已經構成具備
    可信之特別情狀，當然有證據資格，其不符部分，作為檢視
    審判中所為供述可信與否之彈劾證據，當無不許之理（最高
    法院94年度臺上字第2507號、95年度臺上字第2515號判決參
    照）。又被告以外之人未於審判中，以證人身分依法定程序
    到場具結陳述，並接受被告之詰問，又無同法第159 條之3
    所列各款情形之一者，其於檢察事務官、司法警察官或司法
    警察調查中所為之陳述，縱具有特別可信之情況，且為證明
    犯罪事實存否所必要者，仍無證據能力，不得採為斷罪證據
    （最高法院97年度臺上字第1585號、97年度臺上字第224 號
    判決參照）。本件被告乙○○、己○○之辯護人否認證人戊○○、丁○○於警、偵訊證述之證據能力，被告庚○○否認
    證人戊○○於警、偵訊證述之證據能力（本院99年度易字第
    16 2號卷，下稱本院卷，第33頁正面），惟證人戊○○、丁○○業於本院審判期日經檢察官、被告、辯護人交互詰問檢
    視其證詞，揆諸上開最高法院判決意旨，上開證人於警詢、
    偵查中之證述，已取得作為證據之資格，均有證據能力。
二、次按被告以外之人於審判外之陳述，雖不符合同法第159 條
    之1 至第159 條之4 之規定，但經當事人於審判程序同意作
    為證據，法院審酌該言詞陳述或書面陳述作成時之情況，認
    為適當者，亦得為證據。當事人、代理人或辯護人於法院調
    查證據時，知有第159 條第1 項不得為證據之情形，而未於
    言詞辯論終結前聲明異議者，視為有前項之同意，刑事訴訟
    法第159 條之5 定有明文。本判決後述引用之供述證據，當
    事人於本院準備程序及審判期日均表示無意見而不予爭執（
    本院卷第33頁正面），且迄言詞辯論終結前均未聲明異議，
    本院審酌上開證據資料製作時之情況，尚無違法不當及證明
    力明顯過低之瑕疵，亦認為以之作為證據應屬適當，揆諸前
    開規定，依刑事訴訟法第159 條之5 規定，認前揭證據均例
    外有證據能力。
貳、實體部分：
一、訊據被告乙○○、己○○、庚○○固均坦承於上開時地，僱
    用吊卡車將原置於鼎福公司上址工地之系爭推進機吊運載走
    之事實，惟矢口否認有何強制犯行，被告乙○○辯稱：伊以
    系爭推進機向合豐當鋪借款，但未將系爭推進機交給合豐當
    鋪，系爭推進機放在大弘公司，伊將系爭推進機設定質權予
    大弘公司前就典當給合豐當鋪，伊係為擔保皇喬公司清償積
    欠大弘公司之貨款債務才設定質權予大弘公司，伊被債務逼
    急，才會直接取回系爭推進機云云。被告己○○辯稱：伊與
    被告乙○○、庚○○到達上址工地時，伊出示證件及當票，
    表明系爭推進機已典當給合豐當鋪，告訴人戊○○到場後，
    伊出示文件給戊○○看，戊○○質疑文件真偽，伊請戊○○
    打電話叫警察過來；伊對於鼎福公司向大弘公司承租系爭推
    進機之事並不知情，警察到場後，戊○○離開工地去拿租約
    影本，被告乙○○說機具是皇喬公司所有，伊才將系爭推進
    機載走，警察在場並未阻止，伊認為合豐當鋪在法律上有權
    利保管系爭推進機，伊並無強制之行為云云。被告庚○○辯
    稱：伊認為系爭推進機是被告乙○○的，只是暫時寄放在上
    址工地，被告乙○○又表示可以載走，伊才聽從被告乙○○
    的話將機具載走；伊並未將告訴人戊○○圍住云云，被告乙○○、己○○之辯護人則辯稱：告訴人戊○○抵達上址工地
    後，先指揮工人拆解在吊卡車上之與系爭推進機機頭連接之
    零件，最後亦指示工人將置於地面之機具拆解便於吊上吊卡
    車，足見戊○○明示或默認被告己○○等人將系爭推進機運
    走；被告己○○聽信被告乙○○聲稱戊○○提出之租約無效
    ，且在場之員警並未阻止吊運機具，被告己○○主觀上無妨
    害告訴人戊○○行使權利之意思云云。
二、經查：被告乙○○為皇喬公司負責人，系爭推進機為皇喬公
    司所有，被告乙○○於97年6 月1 日向合豐當鋪借貸5 佰萬
    元，除簽發同面額本票外，並將系爭推進機典當予合豐當鋪
    ，被告乙○○因積欠大弘公司貨款，於97年12月29日又將系
    爭推進機設定質權予大弘公司，大弘公司乃於同日出租系爭
    推進機予鼎福公司，供鼎福公司承攬之「臺北縣汐止市○○○道系統新建工程公共管網第二標」工程施作使用，每月租
    金為32萬元，嗣被告乙○○未如期支付利息予合豐當鋪亦無
    資力清償借款，乃協同被告己○○、庚○○於上開時間前往
    鼎福公司上址工地取回系爭推進機等情，經合豐當鋪負責人
    黃信誠、大弘公司人員張中惠、上址工地負責人戊○○、機
    長丁○○、被告乙○○、己○○、庚○○供述在卷（偵查卷
    第8 頁、第12至15頁、第17至19頁、第22至27頁、第29、30
    、32、34、35、70、71、118 、119 頁），並有皇喬公司登
    記資料、被告乙○○簽發予合豐當鋪之面額5 佰萬元本票、
    合豐當鋪當票、當鋪收當物品登記簿、大弘公司與皇喬公司
    簽訂之動產質權設定契約書、大弘公司與鼎福公司簽訂之機
    械設備租賃合約書（下稱租約）附卷可稽（本院卷第116 頁
    、偵查卷第41、42、49、45、46頁、第92至101 頁），上開
    事實，堪可認定，亦可證鼎福公司於上開時間，對系爭推進
    機基於前揭租約，有使用、收益之權限。
三、次查：
  (一)證人即告訴人戊○○證稱：伊接到電話趕往上址工地，被告
    乙○○、己○○、庚○○都在場，被告己○○、庚○○出示
    當票及名片，但未提出法院文件或由警察陪同搬運機具，當
    時系爭推進機的3 節機頭已經被拆下來，正在吊運至吊卡車
    上，伊制止吊卡車司機，叫吊卡車不要吊，但被告己○○與
    庚○○指揮吊卡車繼續吊運，被告乙○○未制止吊運，還對
    伊說讓被告己○○、庚○○將機具載走，此時突然有10幾人
    圍住伊，一起將伊推拉至工區外，一邊推伊一邊大聲叫囂，
    對方人很多，伊感到害怕，被告己○○、庚○○在10幾個人
    當中，伊被推出工區後，有看到被告乙○○在10幾個人當中
    ；伊本來站在吊卡車車頭，被推拉到車尾，距離工地約5 公
    尺左右，伊被推到工區外後，約有5 、6 人圍住伊，其餘的
    人散開回到工地內，伊被圍住與被告3 人討論系爭推進機權
    利歸屬，當時工區內還繼續在吊運機具；伊找到機會衝出人
    牆，打110 報警，伊打完報警電話後，被告己○○、庚○○
    又叫伊到工地外交涉，被告乙○○後來加入，伊要求被告3
    人將吊卡車上的機頭還給伊，但被告3 人不同意；警察到場
    後，吊卡車有停止吊運，警察叫伊回去拿租約，伊拿到租約
    提示給被告3 人及警察看，被告乙○○不承認租約，伊告知
    警察系爭推進機為鼎福公司承租，警察稱此係財務糾紛，警
    方不便介入；伊與被告3 人溝通失敗，警察見溝通無效，讓
    被告3 人將系爭推進機之機臺、油壓機、操作台吊上去載走
    ；伊有指示丁○○將機頭上裝的轉換頭拆下來，轉換頭是鼎
    福公司的零件等語（偵查卷第35、36、122 、123 頁、本院
    卷第85頁背面、第86至88頁、第89頁背面、第90頁正、背面
    、第91頁正、背面），證人即上址工地之機長丁○○證稱：
    被告乙○○、己○○、庚○○及其他人共約10人來工地，被
    告乙○○表示要清點設備、送泥馬達，被告乙○○所清點的
    機具隨後被吊到吊卡車上，伊將原來連接在系爭推進機屬於
    鼎福公司之零件拆除，伊看到對方要將機具載走才通知工地
    主管，戊○○到場後，與被告乙○○、己○○、庚○○在旁
    邊講話，警察到場表示這是財產問題，警察無法介入；對方
    有將戊○○圍住，不讓戊○○阻止系爭推進機被吊走，伊有
    聽到戊○○喊不要吊，但吊卡車還是照樣運作，被告乙○○
    、己○○、庚○○及其他約5 、6 人站在戊○○周圍，在騎
    樓處將戊○○圍起來，不讓伊靠近戊○○，也擋住戊○○，
    雙方講話都很大聲，後來戊○○衝出來打電話報警，戊○○
    衝出時，被告3 人有跟上，過程中有人大小聲，警察到場後
    有停止吊機具，之後才繼續吊；被告己○○、庚○○到達後
    有出示當票，戊○○說機器是鼎福公司承租，不能讓被告3
    人載走等語（偵查卷第119 、120 頁、本院卷第71頁背面、
    第72頁正、背面、第73頁正、背面、第74頁背面、第76頁正
    面），證人戊○○、丁○○就戊○○到達上址工地後，出言
    阻止吊卡車吊運系爭推進機之機頭，而後被5 、6 人包圍，
    包圍戊○○之人說話很大聲，戊○○衝出來打電話報警等情
    所述均相符，堪認渠等上開證述屬實，應可採認。
  (二)證人即到場處理之員警陳昱帆證稱：伊接獲勤務中心通知，
    有1 位巡佐先到場，伊趕到時，看到巡佐、戊○○、被告乙○○、己○○、庚○○聚在一起討論如何處理推進機，另2
    人是被告乙○○之姐、弟，還有一些黑衣人在旁觀看，黑衣
    人應該是跟被告己○○、庚○○一起去的等語（偵查卷第13
    3 頁），被告己○○復供稱：當天有伊與被告乙○○、庚○○、李文忠姐弟、吊卡車司機2 人，其他3 人是被告庚○○
    找來，共計10人在場等語（偵查卷第13頁）、被告乙○○供
    稱：告訴人戊○○出言制止吊運機具時，伊看到現場約10多
    名年輕人，上前圍住戊○○，伊確定該10幾人與被告己○○
    、乙○○認識等語（偵查卷第25頁），證人陳昱帆證稱其到
    場後之現場情形，與被告己○○前揭供稱現場「約10人」、
    被告乙○○供稱現場「10幾人」，大致相符，足見被告3 人
    確實協同多人前往上址工地，並於告訴人戊○○出言制止吊
    卡車吊運時，隨即遭10餘人推拉至工地外之區域，該10餘人
    並大聲叫囂，使告訴人戊○○心生恐懼，致無法為鼎福公司
    行使系爭推進機之權利排除侵害，顯以強暴妨害鼎福公司行
    使權利；又證人戊○○遭推拉至工地以外，其人身、意思自
    由雖未達被限制之程度（詳後述），惟告訴人戊○○並無義
    務離開工地、亦無義務離開工地與被告3 人商談，況依當時
    系爭推進機之機頭已遭吊運至吊卡車上之狀態，戊○○更無
    可能自動離開吊卡車，到工地外與被告3 人協商，任令吊卡
    車繼續吊運，益現被告3 人以強暴方式，強行推拉證人戊○○行無義務之事，至為顯然。證人甲○○雖證稱其到場未看
    到告訴人戊○○被圍住，被告3 人與戊○○無拉扯之情形，
    因為警察在場不會有拉扯等語（本院卷第67頁正、背面），
    惟證人甲○○係於員警接獲報案後抵達現場之後才到達，告
    訴人戊○○遭強行推拉至工地外時，警察、證人甲○○均尚
    未到場，證人甲○○無從目睹上揭案發情況，此自證人甲○○證稱「警察在場不會有拉扯」甚明，自無從依證人甲○○
    所述，遽對被告3 人為有利之認定。
  (三)復按刑法第302 條之妨害自由罪，係妨害他人自由之概括的
    規定，行為人如以使人行無義務之事，或妨害人行使權利為
    目的，而其強暴、脅迫已達於剝奪人行動自由之程度，始得
    以刑法第302 條之妨害自由罪論處（最高法院29年度上字第
    2359號判例參照）。經查，證人戊○○於警詢證稱：現場無
    肢體衝突，沒有人員受傷等語（偵查卷第36頁），證人丁○○證稱：對方將戊○○圍住，是擋住戊○○，不讓戊○○阻
    止機器被吊走，並非堵住戊○○，伊沒有聽到被告3 人出言
    恐嚇或脅迫戊○○，後來戊○○衝出來，被告3 人並未阻止
    戊○○報警等語（偵查卷第120 頁、本院卷第74頁背面），
    證人戊○○證稱：伊當時未受傷，對方並未出言恐嚇，是因
    為對方人多，讓伊感到害怕；被告3 人未阻止伊打電話報警
    ，被告3 人並未對伊說恐嚇、暴力言詞；伊被圍住時，可以
    拿出手機報警，但伊怕遭制止，故未於被圍住時打手機報警
    ，伊被5 、6 人包圍後，並無肢體被拉扯或受傷的情形，警
    察來時這5 、6 人就散開等語（偵查卷第123 頁、本院卷第
    86頁正面、第91頁正、背面），依證人丁○○、戊○○上開
    證述，告訴人戊○○被強行推拉至工地外後，雖遭被告3 人
    及其他不詳之人圍住，但並未達至喪失行動自由之程度，尚
    難以刑法第302 條之妨害自由罪相繩，附此敘明。
四、被告乙○○雖於偵查中辯稱其對於大弘公司將系爭推進機出
    租予鼎福公司不知情，於本院辯稱：伊與大弘公司間有出貨
    爭議，大弘公司不與伊結算，伊不承認該租約云云。惟查，
    大弘公司係經被告乙○○同意，出租系爭推進機予鼎福公司
    ，簽訂租約時被告乙○○在場，被告乙○○在本件案發前到
    過上址工地之事實，經證人戊○○、證人即大弘公司總經理
    張中惠證述在卷（偵查卷第32、71頁、本院卷第87頁背面、
    第88頁正面），被告乙○○並於偵查中供稱：伊向大弘公司
    表示鼎福公司要承租系爭推進機，租金要匯給伊，伊再與大
    弘公司結算，皇喬公司欠大弘公司貨款，伊帶告訴人戊○○
    去大弘公司將機器租給鼎福公司，租金由伊收租，抵償皇喬
    公司欠大弘公司之貨款等語（偵查卷第72、118 頁），於本
    院供稱：皇喬公司與大弘公司簽訂質權設定契約書，簽約時
    伊將系爭推進機交給大弘公司，伊同意大弘公司可以出租、
    使用、收益系爭推進機，伊未告訴大弘公司在97年6 月1 日
    已將系爭推進機典當給合豐當鋪等語（本院卷第29頁正、背
    面），進者，依卷附大弘公司與皇喬公司簽訂之動產質權設
    定契約書第六點約定「乙方（即皇喬公司）同意甲方（即大
    弘公司）得使用或出租質物（系爭推進機），並以租金之收
    入抵償貨款債務」，有該動產質權設定契約書可稽（偵查卷
    第105 、106 頁），足見大弘公司依上開質權設定契約書，
    有權出租系爭推進機予鼎福公司，此為被告乙○○自始明知
    並同意，否則被告乙○○何致知悉系爭推進機於上開時間置
    於鼎福公司上址工地，而帶領被告己○○、庚○○前往取回
    ，益證被告乙○○辯稱不知系爭推進機出租予鼎福公司云云
    ，顯屬卸責之詞，殊無足取。
五、至被告乙○○、己○○之辯護人辯稱：告訴人戊○○到場後
    指揮工人拆解系爭推進機零件，可徵告訴人戊○○同意被告
    3 人將系爭推進機載走云云。惟查，系爭推進機包含機頭、
    油壓機、排泥馬達、操作臺等，需要拆卸電線可以吊運，經
    證人戊○○、丁○○證述明確（本院卷第85頁正面、第75頁
    背面），並有系爭推進機之機頭、操作台照片16幀附卷可稽
    （偵查卷第107 至114 頁），證人丁○○復證稱：告訴人戊○○尚未到場前，被告乙○○稱連接在系爭推進機上非屬皇
    喬公司的設備先拆除，伊拆除屬於鼎福公司之設備，戊○○
    到場後，叫伊不要動機器，被告3 人則一直叫伊將機器吊上
    車，雙方僵持不下，戊○○指示伊把屬於鼎福公司的電線及
    附屬設備拆除，警察還未到場前，3 節機頭已吊運上吊卡車
    ，警察到場後，被告3 人有停止吊運，戊○○未再指示伊拆
    解零件設備，因所餘之機器沒有屬於鼎福公司之配件等語（
    偵查卷第119 頁、本院卷第72頁正、背面、第73頁正面），
    證人戊○○證稱：伊到現場時，3 節機頭已吊上吊卡車，其
    中的轉換頭零件屬於鼎福公司所有，伊為了拖延時間報警處
    理，才指示丁○○上吊卡車拆下該零件，工人上車去拿下轉
    換頭時，被告3 人並未阻止等語（本院卷第85頁背面、第89
    頁背面），可徵告訴人戊○○係為保全原連接在系爭推進機
    、屬於鼎福公司所有之零件設備，才指示證人丁○○拆解該
    部分，俾免鼎福公司受更大損害，顯與辯護人所稱之「明示
    或默示同意」有間，此自告訴人戊○○嗣後大喊阻止吊運時
    ，隨即遭10餘人推拉至工地外，亦可證明告訴人戊○○非但
    未「明示或默許」同意，反而試圖阻止被告3 人載走系爭推
    進機，辯護人此部分辯解，尚無足取。
六、辯護人另辯稱被告己○○不知鼎福公司承租系爭推進機之事
    等語，經查，被告乙○○於97年月1 日將系爭推進機典當予
    合豐當鋪，於97年12月29日設定動產質權予大弘公司，大弘
    公司於同日出租予鼎福公司，業如前述，可徵被告乙○○先
    將系爭推進機典當予合豐當鋪後，才設定質權予大弘公司，
    被告乙○○並供承其未將典當予合豐當鋪之事告訴大弘公司
    等語（本院卷第29頁背面），可徵被告乙○○蓄意隱瞞系爭
    推進機設定多重擔保物權之事實；證人即員警陳昱帆證稱：
    伊到場時看到被告3 人與告訴人戊○○在洽談等語（偵查卷
    第133 頁），證人甲○○證稱：伊到場時看到告訴人戊○○
    與2 名員警在討論機器的事，戊○○拿資料給員警看，員警
    看後表示機器先典當給當鋪的時間比租約早，認為是財務糾
    紛，警方不便介入，又開始吊機器時，警察也在場，伊聽到
    戊○○打電話說機器早已典當給當鋪等語（本院卷第67頁正
    、背面、第68頁正面），證人丁○○證稱：被告3 人到達工
    地時直接拿當票給伊看等語（本院卷第73頁正面、第75頁正
    面），證人戊○○證稱：伊拿租約給警察及被告3 人看，被
    告乙○○不承認此份租約，被告己○○、庚○○當場出示合
    豐當鋪的當票，系爭推進機在鼎福公司承租之前已先典當給
    當鋪，警察到場後，被告3 人才將系爭推進機載走等語（本
    院卷第86頁背面、第87頁正、背面），證人即共同被告庚○○證稱：告訴人戊○○到場後，大聲喊叫機器是他的，不能
    吊走，後來協商時戊○○表示機器是向大弘公司承租，被告
    己○○指示先停止吊機器，警察到場後才又開始吊運等語（
    本院卷第94頁正、背面），依上開證人所述，被告己○○、
    庚○○先出示合豐當鋪之當票，嗣告訴人戊○○出示租約，
    發現合豐當鋪之收當日期早於鼎福公司承租日期，被告乙○○又否認鼎福公司與大弘公司之租約，嗣於員警在場之情況
    下，員警亦以雙方間權利有所爭議而未予阻止，被告3 人始
    得以將系爭推進機載走，此部分係屬系爭推進機之權利歸屬
    問題，為民事糾紛，尚難逕認被告己○○、庚○○主觀上有
    何明知鼎福公司承租系爭推進機，故意妨害鼎福公司行使承
    租人權利之不法意圖，被告己○○、庚○○僅就以強暴使告
    訴人戊○○行無義務之事部分與被告乙○○有犯意聯絡及行
    為分擔，至於妨害鼎福公司行使承租人權利部分，被告乙○○應係單獨起意犯之，尚難認被告己○○、庚○○就妨害鼎
    福公司行使權利部分亦負共犯之責。另系爭推進機最後係於
    員警在場之情形，由被告3 人僱用之吊卡車載走，於員警到
    場後，被告3 人自不可能實施強暴手段，惟本件係於員警到
    場之前，被告3 人與其他不詳之人強行推拉告訴人戊○○離
    開工地時，即成立強制犯行，故辯護人辯稱員警未阻止被告
    3 人載走系爭推進機，可徵被告己○○無強制行為云云，亦
    無足取。
七、綜上所述，被告3 人及辯護人所辯，均不足採，被告3 人上
    開犯行，事證明確，應依法論科。又系爭推進機係由鼎福公
    司向大弘公司承租，而非告訴人戊○○個人向大弘公司承租
    ，有大弘公司與鼎福公司簽訂之機械設備租賃合約書附卷可
    稽（偵查卷第92至103 頁），應認告訴人戊○○係基於鼎福
    公司工地負責人之地位，為鼎福公司行使權利，鼎福公司才
    是權利遭妨害之主體，公訴意旨認告訴人戊○○之權利遭妨
    害，尚有未洽。另被告己○○、庚○○並無妨害鼎福公司承
    租人權利之認知及故意，業如前述，公訴意旨認被告己○○
    、庚○○與被告乙○○共同以強暴手段妨害鼎福公司行使權
    利，亦有未洽，附此敘明。
八、核被告乙○○、己○○、庚○○所為，均係犯刑法第304 條
    第1 項強制罪（被告乙○○係妨害鼎福公司行使權利及使告
    訴人戊○○行無義務之事，被告己○○、庚○○則係使告訴
    人戊○○行無義務之事）。被告3 人、及隨同被告己○○、
    庚○○前往上址工地之不詳之成年人，就上開強制告訴人戊○○行無義務之事之犯行，有犯意聯絡及行為分擔，均應論
    以共同正犯。被告乙○○以一行為同時妨害鼎福公司行使權
    利、使戊○○行無義務之事，侵害數法益，為想像競合犯，
    應依刑法第55條前段規定，論以一強制罪。被告乙○○有事
    實欄所載前科執行情形，有臺灣高等法院被告前案紀錄表在
    卷可按，其於有期徒刑執行完畢後，5 年內故意再犯有期徒
    刑以上之本罪，為累犯，依刑法第47條第1 項之規定加重其
    刑。爰審酌被告乙○○先將系爭推進機典當予合豐當鋪，嗣
    又設定質權予大弘公司，且明知大弘公司將系爭推進機出租
    予鼎福公司，竟協同被告己○○、庚○○前往上址工地強行
    取回系爭推進機，致鼎福公司無法行使承租人對系爭推進機
    之使用權利，且被告己○○、庚○○為合豐當鋪人員，熟知
    合法追索典當物品之法律程序，卻捨法律途徑不為，於鼎福
    公司工地負責人戊○○阻止時，甚強行將戊○○推拉離開工
    地，使告訴人戊○○被迫行無義務之事，所為實非可取，惟
    衡以系爭推進機早於97年6 月1 日即典當予合豐當鋪，被告
    己○○、庚○○主觀上當然認為合豐當鋪擁有合法權利可取
    得典當物品，渠等惡性尚非重大，兼衡被告3 人之犯罪動機
    、目的、手段、犯罪所生危害，及犯後狡詞飾責，否認犯行
    ，迄未與鼎福公司和解、分擔犯罪情節輕重等一切情狀，分
    別量處如主文所示之刑，並均諭知易服勞役之折算標準。
據上論斷，依刑事訴訟法第299 條第1 項前段，刑法第28條、第
304 條第1 項、第55條前段、第47條第1 項、第42條第3 項，刑
法施行法第1 條之1 第1 項、第2 項前段，判決如主文。
本案經檢察官薛嘉珩到庭執行職務。
中    華    民    國    99    年    11    月    5     日
                  刑事第六庭審判長法  官  杜惠錦
                                  法  官  梁哲瑋
                                  法  官  陳美彤
以上正本證明與原本無異。
如不服本判決應於收受判決後10日內向本院提出上訴書狀，並應
應敘述具體理由。其未敘述上訴理由者，應於上訴期間屆滿後20
日內向本院補提理由書(均須按他造當事人之人數附繕本)「切勿
逕送上級法院」。
                                  書記官  吳旻玲
中    華    民    國    99    年    11    月    5     日
附錄本判決論罪法條全文
中華民國刑法第304 條第1 項
以強暴、脅迫使人行無義務之事或妨害人行使權利者，處3 年以
下有期徒刑、拘役或3 百元以下罰金。

司法院資訊處製作；財團法人民間司法改革基金會備份。
